【裁判字號】    98,訴,2681
【裁判日期】    981231
【裁判案由】    殺人未遂
【裁判全文】
臺灣板橋地方法院刑事判決              98年度訴字第2681號
公  訴  人  臺灣板橋地方法院檢察署檢察官
被      告  甲○○
選任辯護人  財團法人法律扶助基金會戴銀生律師
上列被告因殺人未遂案件，經檢察官提起公訴（98年度偵字第16
638 號），本院判決如下：
    主  文
甲○○殺人未遂，處有期徒刑年。扣案尖刀壹把，沒收。
    事  實
一、甲○○前因在丁○○經營設在臺北縣板橋市○○街139 巷20
    弄23號之「泓竹企業社」擔任臨時工，而結識在該社工作之
    乙○○、丙○○，三人間常因嫌隙而爭吵或互毆。嗣於民國
    98年6 月12日前數日，甲○○復與乙○○起爭執，即心存怨
    恨，而因於98年6 月12日上午約8 時20分前後某時許，在不
    詳地點飲用米酒，致其吐氣所含酒精濃度達每公升1.58毫克
    ，惟尚未減低其辨識行為違法或依其辨識而行為之能力，竟
    生起持刀刺殺乙○○以為報復之殺人犯意，持其前購入之前
    端呈尖銳狀、刀刃長度約0.7 尺（21公分）之尖刀一把，前
    往泓竹企業社內，並約於同日上午約8 時20分前後某時，進
    入該社大門，見乙○○背對大門站立在進入大門後之右側之
    最裡面一部摺紙機台之工作座台（該工作座台離地面高度約
    36公分）上工作，甲○○遂趁場內人員均在工作而未及注意
    其已經進入該社內之機會，走至乙○○站立之工作機台後方
    而站立於乙○○後方之該機台工作座台下方，並趁乙○○未
    發覺之際，明知其如持上開尖刀以刀鋒刺入乙○○右背部之
    肝臟部位，將造成乙○○右肺、肝藏及橫隔膜受有裂傷，而
    將發生死亡之危險結果，仍基於上開殺人之犯意，在乙○○
    後方之該機台工作座台下方，於呼喊乙○○名字之同時，手
    持上開尖刀以高於雙手平舉之高度而斜向上方往乙○○之右
    背部肝臟部位方向突刺，而乙○○因聽聞甲○○呼喊而同時
    將上半身向右轉，甲○○手持之尖刀刀鋒遂刺入乙○○右側
    身脥下約在右胸腔及肝臟間之橫隔膜處，乙○○遂大叫遭刺
    並往大門方向逃離而逃至丁○○處求援，丁○○遂立即將乙○○送醫，而甲○○於其刺傷乙○○後，亦持該尖刀自大門
    方向逃離，並手持該尖刀，約在同日上午約8 時24分許抵達
    臺北縣板橋市○○街14號之臺北縣政府警察局海山分局江翠
    派處所投案，而於有偵查權限機關尚未知悉上開犯行之前，
    向員警自首上開犯行，並由警扣得其上開尖刀一把，再經員
    警於同日上午8 時41分測得其呼氣所含酒精濃度為每公升1.
    58毫克，始查知上情。而乙○○於同日經送財團法人亞東紀
    念醫院急救，發現受有「右胸下緣穿刺傷、氣血胸、肝臟撕
    裂傷併大量內出血、橫隔膜裂傷」之傷害，經同日急救後，
    至同年月16日始轉至普通病房並於同年月23日出院，始倖免
    於死亡結果。
二、案經乙○○訴由臺北縣政府警察局海山分局報告臺灣板橋地
    方法院檢察署檢察官偵查起訴。
    理  由
一、本案認定被告甲○○有罪之證據方法，計有：(一)被告就自己
    之犯罪事實於警詢、偵查及審理中之不利於己之陳述、(二)證
    人乙○○、丙○○、丁○○於偵訊及審理中之證言、(三)財團
    法人亞東紀念醫院紀錄之乙○○送至該院急救過程之急診病
    歷、該院於98年6 月13、25日出具之診斷證明書（下稱本案
    亞東醫院乙○○急診病歷暨診斷證明書）、(四)財團法人亞東
    紀念醫院經本院囑託就被告於本案案發當日之精神狀況與識
    別能力為鑑定而於98年10月7 日出具之精神鑑定報告（下稱
    本案亞東醫院被告精神鑑定報告）、(五)本院於98年11月9 日
    傳喚證人乙○○、提解被告、並通知辯護人至本案案發現場
    勘驗之勘驗筆錄暨當場拍攝之現場照片（含證人、被告各自
    模擬之模擬照片、證人於勘驗當日身上尚留有之本案遭刺傷
    傷痕照片；下稱本案本院勘驗筆錄及模擬採證照片）、(六)扣
    案尖刀一把。經查，皆未發現有實施刑事訴訟程序之公務員
    因違背法定程序取得該等證據之情形；就供述證據部份，上
    開(二)所示之證人乙○○、丙○○、丁○○於偵訊中之證言，
    查係於檢察官前所為之陳述並經依法具結，依刑事訴訟法第
    158 條之3 、第159 條之1 第2 項規定係有證據能力，復經
    本院於審判中，傳喚三人到庭由檢察官、被告行交互詰問程
    序，取得三人之證言，是該三人於本院審理中之證言，除均
    有證據能力並經合法調查而可為裁判之依據外，該三人於偵
    訊中之證言，因已經予被告補行使詰問權，並經合法調查，
    自均得為裁判之依據（最高法院97年度台上字第49 41 號判
    決要旨參照）；上開(三)所示之本案亞東醫院乙○○急診病歷
    暨診斷證明書，查係該院於接受急診病患時，由該院醫師按
    其通常急診過程所為之紀錄資料及依該紀錄資料出具之病例
    證明，查屬刑事訴訟法第159 條之4 第2 款所示之從事業務
    之人於通常業務過程所須製作之紀錄與證明文書，依法自有
    證據能力，且為被告及辯護人所不爭執，並經本院提示該等
    紀錄供被告與辯護人為答辯，而經合法調查，自可為本院認
    定事實之依據；上開(四)所示之本案亞東醫院被告精神鑑定報
    告，查係本院依囑託鑑定規定囑託該院所出具之鑑定書面結
    果，依據刑事訴訟法第159 條立法理由及同法第206 條之規
    定，得為證據，而被告及辯護人對該鑑定報告之證據能力並
    不爭執，而該報告與被告本案犯罪事實有關聯性，並經本院
    提示報告供被告與辯護人為答辯，而經合法調查，自可為本
    院認定事實之依據；又上開(五)所示之本案本院勘驗筆錄及模
    擬採證照片，係本院依刑事訴訟法第212 條至第214 條、第
    219 條之勘驗程序規定，令被告、辯護人與證人乙○○在案
    發現場，由被告與證人就各自陳述與指訴之案發當日情形所
    為之模擬及採證之紀錄，自有證據能力，且經本院提示該等
    紀錄供被告與辯護人為答辯，而經合法調查，自可為本院認
    定事實之依據；又上開(一)所示之被告就本案犯罪事實之不利
    於己之陳述，查無刑事訴訟法第156 條第1 項、第158 條之
    2 規定情形，且與本院依法調查所得事實相符，自得援引被
    告之不利於己之陳述為認定其有罪之證據。就非供述證據部
    分，上開(六)所示之扣案尖刀，係被告於自首當時主動交付員
    警而由警扣得，自無不法取得之情事，並經本院於審判期日
    提示由被告為辨識，並由其與辯護人為答辯，是已經合法調
    查，自得為本院裁判之基礎。
二、被告甲○○就其於事實欄一所示之時地，於飲酒後惟尚未達
    減損其辨別違法能力程度時，持扣案尖刀前往泓竹企業社，
    而在該社內持扣案尖刀，自當時站立在摺紙機台工作座台之
    乙○○背面刺傷乙○○，致使乙○○受有同欄所示之傷害等
    情，固於警詢、偵訊及審理中均坦承不諱，惟於審理中辯稱
    其當時原本僅欲刺傷乙○○之臀部以洩憤，然於其持尖刀往
    前刺時，因其有喊乙○○名字，而乙○○遂因此向右轉身，
    致刺及乙○○右側身脥下約在右胸腔及肝臟間之橫隔膜處，
    其原未有殺人之犯意云云。其辯護人除援引被告上開辯詞為
    被告為辯護外，並以本案被告如當時有殺死乙○○之犯意，
    則何僅刺殺乙○○一刀後，隨即逃逸自首，是本案被告實係
    因前受乙○○、丙○○所欺負，一時出於氣憤而欲刺傷乙○○洩憤，是其確係以出於傷害之犯意刺傷乙○○，而非以出
    於殺人之犯意刺傷乙○○，請求改以傷害罪為論罪科刑之辯
    護意旨為被告辯護。經查：
  (一)本案被告及其辯護人雖以前詞置辯，然查，本案經本院受命
    法官傳喚證人乙○○、提解被告至本案案發現場泓竹企業社
    ，先由乙○○站立在當時之摺紙機台工作座台上模擬伊遭刺
    當時之動作，而經本院測得該工作座台離地面高度約36公分
    、乙○○遭刺之傷痕係在伊右側身脥下約在右胸腔及肝臟間
    之橫隔膜處，自乙○○腳底至該傷痕處約有108 至110 公分
    ，而如依乙○○所站立之未轉身姿勢，該傷痕係在該工作座
    台正右側，而於乙○○稍向右轉身後，該傷痕係在該工作座
    台之後側（下稱本案乙○○現場模擬情節，參見本院卷第11
    8 頁正面勘驗筆錄一、二所示之記載、同頁背面四所示之記
    載、第12 3至127 頁、第135 頁至137 頁所示之採證照片）
    ；再由在場之與乙○○身高相同身材相似員警模擬為乙○○
    站立在摺紙機台工作座台上，由被告模擬其當時突刺之行為
    ，而由被告模擬其辯稱之原欲刺傷乙○○之臀部之出手位置
    ，被告雙手係自其胸前水平伸出並有稍向下方突刺之樣態（
    下稱本案被告現場模擬情節，參見本院卷第118 頁正面勘驗
    筆錄三所示之記載、第128 至131 頁、第138 至139 頁所示
    之採證證片）；另由本院令模擬乙○○員警站立在在摺紙機
    台工作座台上，按前於本案乙○○現場模擬情節所測得之乙○○腳底至該傷痕處之高度，而自員警站立之腳部以伸縮鐵
    呎拉出該長度，再與上開本案被告現場模擬情節為對比，呈
    現出傷勢位置即伸縮鐵呎長度終止處與被告雙手前端尚有明
    顯之差距（下稱本案本院比對證人被告模擬結果一，參見本
    院卷第13 2頁所示之採證證片），是再由被告將雙手比置員
    警背部之伸縮鐵呎長度終止之處，呈現出被告雙手係向上抬
    舉之動作（下稱本案本院比對證人被告模擬結果二，參見本
    院卷第13 3至134 頁所示之採證照片）等情，有理由欄一、
    (五)所示之本案本院勘驗筆錄及模擬採證照片在卷可稽。
  (二)本案案發當日乙○○站立之摺紙機台之機台暨機台位置及乙○○當時站立之姿勢，確係如本案本院勘驗筆錄及模擬採證
    照片之情節，業據證人乙○○於審理中證述明確，是本案依
    前段本案勘驗所測得之本案乙○○現場模擬情節、本案被告
    現場模擬情節、本案本院比對證人被告模擬結果一及二所示
    之結果，參照證人乙○○、丙○○、丁○○先後於偵訊及審
    理中證述之案發情節、被告辯稱之其當時之行為，本案案發
    過程應係如事實欄一所示之被告當時係在之正站立於摺紙機
    台工作座台上之乙○○之背後，雙手持扣案尖刀，以高於雙
    手平舉之高度而斜向上方往乙○○之背部為突刺，並同時呼
    喊乙○○名字，致乙○○同時轉身，致扣案尖刀之刀鋒遂刺
    入乙○○右側身脥下約在右胸腔及肝臟間之橫隔膜處之案發
    情節，應堪認定無誤。被告辯稱之其當時係欲刺乙○○之臀
    部云云之辯詞，因其持刀抬舉雙手向上突刺之動作甚為明顯
    ，其上開辯詞，查與客觀事證不符，自難認採認。
  (三)本案依上開案發過程，本案乙○○遭扣案尖刀刺入之右側身
    脥下約在右胸腔及肝臟間之橫隔膜處，查係人體肝、肺及橫
    隔膜之重要器官與組織所在之處，如遭利器穿刺入，將受血
    胸、肝臟撕裂傷併大量內出血、橫隔膜裂傷等足以致死之傷
    勢，為眾所週知之事實，而本案扣案尖刀前端呈尖銳狀、刀
    刃長度約0.7 尺（21公分）等情，有扣案尖刀暨採證照片在
    卷可稽，被告為已受過國民義務教育（依警詢卷記載被告教
    育程度為國中畢業）之成年人，對上開事實應知悉甚詳，是
    被告既知悉上情，猶持扣案尖刀自其站立之機台下方往站立
    上方之乙○○右背肝臟處突刺，客觀上已可認被告應係有殺
    死乙○○之意圖，此外，依本案亞東醫院乙○○急診病歷暨
    診斷證明書所示之乙○○遭刺傷之傷勢係自肝臟穿刺橫隔膜
    而達於肺部，且本案本院勘驗筆錄及模擬採證照片所示之乙○○遭刺入點之傷痕約係與扣案尖刀之刀身同寬，堪認被告
    於刺入當時係施以相當之力量，是本案依被告持扣案尖刀刺
    入之位置及施予之力量，堪能確認被告當時確有刺殺乙○○
    之殺人犯意，況以，被告前於偵訊中亦坦承其當時知悉其將
    扣案尖刀刺入乙○○身體內可能造成乙○○死亡之結果（參
    見98年6 月13日偵訊筆錄第50頁）。是被告辯稱其未有殺害
    乙○○之犯意云云之辯詞，除難以採認外，依本案其於行兇
    當時刺殺之力量，辯護人以其當時未繼續刺第二刀而可推認
    其無殺人犯意之辯護意旨，亦難認為可採。
  (四)末查，本案被告於其為本案犯行前，固雖有飲酒且於自首時
    經警測得如事實欄所示之酒精濃度，惟被告於本案案發當日
    自首後於同日偵訊中坦承其於案發當時未完全醉並認得乙○○及泓竹企業社所在地等語（參見98年6 月13日偵訊筆錄第
    51頁），且被告係於刺殺乙○○後，隨即自行至臺北縣政府
    警察局海山分局江翠派處所自首投案等情，亦有同日上午之
    警詢筆錄在卷可稽，此外，依理由欄一、(四)所示之本案亞東
    醫院被告精神鑑定報告，本案被告於本案案發當時，「並未
    因精神障礙或其他心智、智能缺陷，致不能辨識而行為之能
    力；其辨識而為行為之能力，也未因任何精神障礙或其他心
    智、智能缺陷而顯著降低」，是依上開事證，除顯難認被告
    有刑法第19條第1 、2 項之責任減輕事由外，依本案案情，
    亦屬同條第3 項規定之情形，是本案查未有刑法第19條第1
    、2 項之責任減輕事由適用，附此敘明。
  (五)綜上所述，本案事證明確，被告犯行洵堪認定，應予依法論
    科。
三、被告甲○○就其如事實欄一所為之犯行，核其所為，係犯刑
    法第271 條第2 項、第1 項之殺人未遂罪。被告雖已著手殺
    人行為之實行，惟未生被害人死亡之結果，其犯罪尚屬未遂
    ，爰依刑法第25條第2 項規定，按既遂犯之刑減輕之。被告
    於本案犯行後，於有偵查權限機關尚未知悉上開犯行之前，
    自行至派出所向員警坦承其上開犯行，有被告之警詢筆錄在
    卷可查，核與刑法第62條之自首要件相符，茲依同條規定減
    輕其刑。爰審酌被告因其與乙○○間之積怨細故，竟於酒後
    憤而持刀刺殺乙○○，幸因乙○○即時送醫且因醫院急救成
    功，乙○○始免於亡，是其所為顯屬非是，公訴人雖請求量
    處有期徒刑三年八月至四年，惟斟酌被告其為本案犯行之動
    機、手段、被害人所受傷勢、被告素行、智識程度及犯後態
    度等一切情狀，茲量處如主文所示之刑，以示懲儆。又扣案
    尖刀一把，查係被告所有供其為本案犯行所用之物，爰刑法
    第38條第1 項第2 款規定宣告沒收。
據上論斷，應依刑事訴訟法第299 條第1 項前段、刑法第271 條
第2 項、第1 項、第25條第2 項、第62條、第38條第1 項第2 款
，判決如主文。
本案經檢察官陳怡親到庭執行職務。
中    華    民    國    98    年    12    月    31    日
                  刑事第一庭審判長法  官  王復生
                                  法  官  曹惠玲
                                  法  官  陳世旻
上列正本證明與原本無異。
如不服本判決，應於判決送達後10日內敘明上訴理由，向本院提
出上訴狀 (應附繕本) ，上訴於臺灣高等法院。其未敘述上訴理
由者，應於上訴期間屆滿後20日內向本院補提理由書「切勿逕送
上級法院」。
                                  書記官  楊雅芳
中    華    民    國    99    年    1     月    11    日
附錄：本案論罪科刑法條全文
第  271    條  （普通殺人罪）
殺人者，處死刑、無期徒刑或十年以上有期徒刑。
前項之未遂犯罰之。
預備犯第一項之罪者，處二年以下有期徒刑。

司法院資訊處製作；財團法人民間司法改革基金會備份。
